臺灣新竹地方法院民事簡易判決　九十一年竹簡字第五一七號
　　原　　　告　北區房屋仲介股份有限公司
　　法定代理人　乙○○
　　訴訟代理人　甲○○
　　被　　　告　丙○○
右當事人間履行契約事件，本院判決如左：
    主      文
被告應給付原告新台幣肆萬貳仟元，及自民國九十一年六月二十八日起至清償日止，
按年息百分之五計算之利息。
原告其餘之訴駁回。
訴訟費用由被告負擔二分之一，餘由原告負擔。
    事實及理由
甲、原告之聲明：被告應給付原告新台幣（下同）八萬四千元，及自起訴狀繕本送達
    翌日即民國九十一年六月二十八日起至清償日止，按年息百分之五計算之利息。
乙、事實摘要：
壹、原告起訴主張略稱：
一、被告於九十一年四月下旬經原告之居間介紹前往觀看新竹市○○路十巷三號二樓
    之三房地（下稱系爭房屋），嗣於九十一年五月五日簽立要約書及要約補充書，
    委託原告居間協調以四百二十萬元買受系爭房屋，兩造於要約補充書第二條約明
    ：原告為被告議價成功時，被告應於簽訂本約時給付原告按成交價百分之二計算
    之服務費，如被告因故不履行訂立本約之義務時，被告仍應支付上開百分之二服
    務費。而原告接受委託後，積極議價，多次說服訴外人即屋主游舜富降價出售系
    爭房屋，花費成本極高，終至九十一年五月十日晚間，取得訴外人游舜富在前開
    要約書上簽名承諾以四百二十萬元出售系爭房屋，此乃因原告居間而成立買賣預
    約，詎被告竟反悔，不願履行要約書第五條之簽訂正式不動產買賣契約書之義務
    ，依據要約補充書第二條後段之約定，被告仍應給付原告買賣總價款百分之二服
    務費。
二、依民法第五百六十八條、不動產經紀業管理條例第十九條第一項規定，經營仲介
    業務之居間媒介成立買賣契約者，得請求報酬，本件被告與訴外人游舜富已於九
    十一年五月十日二十一時四十分因原告居間成立買賣預約，原告亦得依據上開規
    定，請求被告給付報酬。
三、從而，原告本於要約補充書第二條之約定，訴請被告給付如訴之聲明所示之服務
    報酬及利息等語，提出要約書、要約補充書、存證信函、不動產專任委託銷售契
    約書為證，並聲請訊問證人許清淵。
貳、被告辯稱：
    緣被告於九十一年五月上旬，在原告公司業務人員居間介紹之下，僅僅參觀系爭
    房屋外觀，尚且不知房屋實際品質（即水、電、瓦斯管線、房屋結構、建築品質
    狀況），即因業務人員口若懸河之遊說下，草草簽下「要約書」乙紙，委託原告
    以要約書所定之承購價款，代向訴外人游舜富為買賣預約之要約，購買游舜富所
    有系爭房屋，授權之要約期間自要約書成立之時起迄九十一年五月十日二十二時
    止，為期五日又三時四十五分。被告簽立要約書之後，曾口頭向原告表示撤回要
    約之意思表示，惟均遭原告以：被告出價四百二十萬元，屋主出售之意願極其薄
    弱為由推辭。迨九十一年五月十日二十二時許，原告突然以電話通知被告成交，
    要被告於五日內簽定買賣契約之本約，被告則答稱此時已逾要約授權時間，被告
    對原告所謂買賣預約成立不予承認，原告事後旋即聲請鈞院發支付命令，並提起
    本件訴訟。
一、被告簽定要約書後附之「要約補充書」無效：
    按要約書內容包羅買方與仲介人之間的契約關係，尤其是仲介報酬的約定，因此
    要約書實不啻是仲介公司為與不特定之多數有意購買人訂立契約之用，而單方預
    先擬定之契約條款，因此內政部遂於八十七年八月修正頒布要約書範本時，在要
    約書使用說明注意事項內，肯認要約書為消費者保護法第十七條所稱之定型化契
    約。而要約書定型化契約條款既為仲介人單方所擬定，以尚未明確之預約關係作
    為居間媒介之客體，一方面當買、賣雙方依預約履行，簽定買賣本約之時，仲介
    人可自賣方收取買賣總價金百分之四之仲介報酬；另一方面，仲介人以「要約補
    充書」約定買方如不能履行預約之時，應賠償相當仲介成立時之報酬即總價金之
    百分之四，將本約因故未合意訂立之風險轉嫁予買方，換言之，只要買賣雙方成
    立預約，仲介人即可坐享相當於本約成立時所可得之利益，則「要約補充書」實
    已悖於消費者保護法第十二條第二項平等互惠原則而無效。
二、被告與訴外人游舜富間之買賣預約並未成立：
    原告固然舉出「要約書」上訴外人游舜富之簽名、及記載承諾時間為九十一年五
    月十日二十一時四十分之記載，為主張兩造間買賣預約成立之依據。惟查：上開
    記載屬私文書之性質，被告否認其真正，原告應舉證證明訴外人游舜富承諾時間
    之真正，合先敘明。再者，原告早知被告有撤回要約之意思，竟主張在要約授權
    時間截止前二十分鐘由訴外人游舜富承諾要約書內容，觀之原告與訴外人游舜富
    間亦定有「不動產專任委託銷售契約書」，一但北區房屋仲介成功，可自訴外人
    游舜富處領取可觀之報酬，原告為取得高額報酬，不無勾串訴外人游舜富假稱承
    諾被告之要約，以向被告請求報酬及違約金之可能，此觀之前揭訴外人游舜富與
    原告間之委託銷售契約書上記載之委託期間為：自九十一年四月七日起至五月七
    日止，益徵原告陳稱五月十日十九時四十分成立買賣預約之情為虛偽不實。
三、原告並無報酬請求權：
（一）被告與與訴外人游舜富間之買賣預約既未成立，有如前述，被告並無違約行為
      可言，原告尚不得依據要約補充書請求報酬。況原告與訴外人游舜富間約定委
      託銷售之報酬，嗣後勾串主張買賣預約成立，而向游舜富收受利益，依民法第
      五百七十一條之規定，原告不得向被告請求報酬。
（二）縱令訴外人游舜富承諾之時間屬實，然因原告受託期間僅僅五日期間，其所支
      出之勞費不多，向被告請求買賣價金之百分之二為報酬，即達八萬四千元之多
      ，與原告支出之勞費並不相當，依社會一般常情，顯屬過高，應依民法第五百
      七十二條之規定，予以酌減至千分之五。
丙、法院之判斷：
一、原告主張被告於九十一年四月下旬經原告之居間介紹前往觀看系爭房屋，嗣於九
    十一年五月五日簽立要約書及要約補充書，委託原告居間協調以四百二十萬元買
    受系爭房屋，並於要約補充書第二條約明：原告為被告議價成功時，被告應於簽
    訂本約時給付原告按成交價百分之二計算之服務費，如被告因故不履行訂立本約
    之義務時，被告仍應支付上開百分之二服務費。嗣經原告通知被告稱：訴外人游
    舜富已於要約委託期限內簽名承諾以四百二十萬元出售系爭房屋之情，然被告迄
    未履行簽訂房地產買賣契約書之義務等情，業經原告提出不動產專任委託銷售契
    約書、要約書、要約補充書、存證信函等件為證，並為被告所不爭執，應認此部
    分之主張為真實。
二、原告復主張其確係在被告委託要約期限內居間成立買賣預約，被告仍應給付報酬
    一節，為被告所否認，並以被告與訴外人游舜富間之買賣預約並未成立；原告並
    無報酬請求權；要約補充書所約定之百分之二服務報酬過高等語置辯。故而，本
    件應審究者，要約補充書有無違反消費者保護法第十二條第二項平等互惠原則而
    無效？被告與訴外人游舜富間有無成立買賣預約？原告可否請求報酬？要約補充
    書第二條後段關於百分之二服務報酬之約定，是否過高？茲分別論敘如下：
（一）被告抗辯要約補充書違反消費者保護法規定部分：
      按消費者保護法第二條第七款定義定型化契約：指企業經營者為與不特定多數
      人訂立契約之用而單方預先擬定之契約條款。又同法第十一條明定：「企業經
      營者在定型化契約中所用之條款，應本平等互惠之原則。定型化契約條款如有
      疑義時，應為有利於消費者之解釋」、同法第十二條第一項明定：「定型化契
      約中之條款違反誠信原則，對消費者顯失公平者，無效」。觀諸前開要約書第
      五條內容，係載明買賣雙方均應履行簽立本約之義務，及買賣雙方違約責任，
      並無任意偏袒任一方，難謂該條款之約定違反平等原則，另要約補充書第二條
      係源於上開條款，約定被告因故不履行訂立本約之義務時，被告仍應支付按成
      交價百分之二計算之服務報酬予原告，殊不論所約定報酬是否過高，該條款與
      平等原則、互惠原則不相抵觸，應認有效。縱認被告所辯要約補充書上關於百
      分之四違約金約定已違反定型化契約平等原則、互惠原則而無效屬實，揆諸上
      開規定，僅係該違約金約定條款無效，仍不影響服務報酬約定之效力，是被告
      辯稱要約補充書內容無效，應無理由。
（二）被告抗辯要約書記載訴外人游舜富承諾時間為九十一年五月十日二十一時四十
      分，並非真正部分：
    (1)按當事人主張有利於己之事實者，就其事實有舉證之責任，民事訴訟法第二百
      七十七條定有明文。
    (2)查本件原告主張訴外人游舜富於九十一年五月十日二十一時四十分在要約書上
      簽名承諾出售系爭房屋，係在被告要約期限內居間成立買賣預約之事實，業經
      原告提出要約書為證，而被告亦不否認訴外人游舜富在要約書上簽章之真正，
      復經證人即北區房屋不動產經紀人到庭證述：「是我處理的。本件被告之前就
      到原告公司觀看很多戶房子，選中該房屋，就到公司寫要約書委任公司，被告
      有提出總價、分期款價額、要約期限，我們都將其寫在要約書上，當天被告就
      簽名、蓋指印，且當場放棄審閱期間。我們就聯絡屋主，當時屋主要移民美國
      ，直到九十一年五月八日屋主才回到新竹，他原來委託賣價五二八萬元，因價
      差太大，要與家人商量。結果，而且其弟要承購該屋，所以考慮到九十一年五
      月十日當日，我們一直提醒要約期限到五月十日晚上十點，所以他確定在晚上
      十時前會與我們聯絡，到了晚上九時三十分左右，他打電話通知我們決定要出
      賣，要我們送要約書給他簽名。我們就從南大路送要約書到民生路給他路程約
      十分鐘，所以當晚九時四十分屋主就簽章同意」、「五月八日屋主表示價差太
      大，我們也試著要求被告加價，被告表示不願意加價。五月十日當晚，屋主簽
      完約問完細節約十時，我們就打電話給被告，通知買賣已經成立，被告表示現
      在有事不方便講電話，表示再與我聯絡，約過了半個鐘頭，被告打電話通知我
      ，表示他太太不同意買受房子，我告知屋主是在要約期間內承諾，如不履約會
      有違約法律效果，我們也試著聯絡被告到公司洽談，但是被告一直不願意。而
      目前房子尚未賣出，所以屋主還負擔管理費、稅金、銀行貸款。買賣契約書中
      違約金條款是約束兩造，所以屋主覺得違約條款是公平的」等語（參九十一年
      九月二十日言詞辯論筆錄），而被告就上開證詞僅空泛爭執證人有偏頗之虞，
      並未舉出具體反證以實其說，難認抗辯有理。此外，縱認原告與訴外人游舜富
      間之委託銷售期間：自九十一年四月七日起至五月七日止屬實，僅足證訴外人
      游舜富委託銷售期間已屆至，本件被告既提出買受之要約，原告自可另為承諾
      之意思表示，不受上開委託銷售期間之限制，附此敘明。
    (3)從而，被告與訴外人游舜富所為買、賣意思表示，已於九十一年五月十日二十
      一時四十分合致，此時雙方買賣預約已因原告之居間而合法成立，原告訴請被
      告給付報酬，應屬有據，為有理由。
（三）百分之二服務費部分：
    (1)按「約定之報酬，較居間人所任勞務之價值，為數過鉅失其公平者，法院得因
      報酬給付義務人之請求酌減之」，民法第五百七十二條本文已有規定，而該條
      規定所適用者，係指居間人雖已為委託人完成其居間事務，惟經事後審查，認
      為居間人為委託人所已付出之勞務，其價值與當初訂約時約定之報酬相較，係
      屬為數過鉅而失客觀公平性時，允許委託人事後請求法院酌減約定之報酬額，
      衡其立法之規範目的，係在兼顧公益，而對契約自由稍作限制。且按「受當事
      人之委託而為居間者，其報酬之給付，仍有民法第五百七十二條規定之適用，
      又委託人依該條規定請求酌減，並未明定其方式，自得以起訴或抗辯方式為之
      。」（最高法院五十七年度台上字第二七四九號判決意旨參照）。
    (2)查本件被告要約期間僅區區五日，原告投入之成本有限，況原告僅居間完成簽
      訂買賣預約手續，尚未進行協調稅費或其他費用之負擔、付款條件、貸款事宜
      、交屋約定等事項，原告因此省卻各該事項所需付出之人事、勞務費用等情，
      與前述要約補充書所約定按成交價四百二十萬元之百分之二計算之報酬即八萬
      四千元比較結果，原告為簽訂買賣預約所已付出之相關成本、人事費用等，及
      已任勞務等之價值，尚不及於約定之報酬數額八萬四千元，是參酌上開民法第
      五百七十二條本文之規定，被告請求本院酌減該約定之報酬數額，尚屬有據。
      而本院斟酌原告所已支出之成本及人事費用等，相較於買賣預約成立後所需進
      行磋合正式買賣契約之簽訂、協助處理過戶手續及點交房屋事宜等，認原告所
      得向被告請求之服務報酬，應以按買賣成交價之百分之一計算即四萬二千百元
      （0000000X1%=42000）為合理，是經被告為前述酌減報酬之抗辯後，本院爰予
      酌減本件兩造間之服務報酬為按房地成交價之百分之一計算，即酌減為四萬二
      千元。
四、綜上所述，原告本於兩造所簽訂之要約補充書第二條後段之約定，訴請被告給付
    服務報酬，在四萬二千元及該部分金額自起訴狀繕本送達翌日即九十一年六月二
    十八日起至清償日止，按年息百分之五計算之利息範圍內，核屬正當，應予准許
    ，逾此部分之主張，即屬無據，不應准許。
五、本件事證已臻明確，兩造其餘主張及舉證，核均與本件論斷無涉，爰不一一論列
    ，附此敘明。
六、結論，本件原告之訴為一部有理由、一部無理由，依民事訴訟法第四百三十六條
    第二項、第七十九條但書，判決如主文。
中　　　華　　　民　　　國　　九十一　　年　　 十二 　　月　　　十　　　日
                                  臺灣新竹地方法院新竹簡易庭
~B法　　　官　黃美文
右為正本係照原本作成。
如對本判決上訴，須於判決送達後廿日內向本院提出上訴（須按他造當事人之人數附
繕本）。
~B書　記　官　洪木志
中　　　華　　　民　　　國　　九十一　　年　　 十二 　　月　　　十二　　日
